臺灣臺中地方法院刑事判決　　　　　　　95年度易字第3417號
公　訴　人　台灣台中地方法院檢察署檢察官
被　　　告　乙○○
選任辯護人　江來盛律師
被　　　告　甲○○
選任辯護人　謝英吉律師
上列被告因重利案件，經檢察官提起公訴（九十四年度偵字第二
０六八七號），本院判決如下：
    主    文
乙○○連續乘他人急迫貸以金錢，而取得與原本顯不相當之重利
，處有期徒刑伍月，如易科罰金，以銀元參佰元即新台幣玖佰元
折算壹日。
甲○○連續乘他人急迫貸以金錢，而取得與原本顯不相當之重利
，處有期徒刑伍月，如易科罰金，以銀元參佰元即新台幣玖佰元
折算壹日。
    犯罪事實
一、乙○○係台中市東區十甲巷30弄34號4樓之2維麟汽車服務有
    限公司之負責人，甲○○為同巷30弄42號杰錦有限公司之負
    責人。乙○○曾受巧益實業股份有限公司（下稱巧益公司）
    負責人丙○○○之委託代辦車貸、信貸事宜，甲○○則曾受
    託處理呆帳部分，二人均明知丙○○○所經營之巧益公司週
    轉困難，竟各自基於重利之概括犯意，乙○○連續於如附表
    一所示之時間，甲○○連續於如附表二所示之時間，分別乘
    丙○○○所經營之巧益公司需款週轉急迫之際，貸予丙○○○如附表一、二所示之金錢，而取得如附表一、二所示，與
    原本顯不相當之重利。每次借款均由丙○○○先以電話或親
    至乙○○、甲○○經營之上開公司，與乙○○、甲○○協議
    借款金額及利息，再由乙○○、甲○○將借款金額（除附表
    一編號5及附表二編號11所示借款外，均已預扣利息），以
    現金或匯款方式交予丙○○○，丙○○○則簽發如附表一、
    二所示之支票支付本金或利息。
二、案經丙○○○訴由彰化縣警察局彰化分局報請台灣台中地方
    法院檢察署檢察官偵查起訴。
    理    由
一、訊據被告乙○○、甲○○均否認有重利犯行，被告乙○○辯
    稱伊雖曾借款予丙○○○，但並未收取利息，當時係丙○○○委託伊辦理銀行貸款，在貸款尚未核撥前，丙○○○要求
    伊借款填補資金缺口，伊陸續借予丙○○○五百餘萬元，附
    表一、二所示之借款，除附表編號6、8所示外，均係由伊借
    予丙○○○，伊只收取代辦貸款金額百分之九或百分之十之
    手續費云云；被告甲○○辯稱伊僅借款一百五十萬元予丙○○○，包括附表二編號6所示之五十萬元，因係朋友關係，
    伊未向丙○○○收取利息云云。惟查（一）上揭犯罪事實，
    業據證人即告訴人丙○○○指訴綦詳，證人即告訴人丙○○○於警訊、偵查中除已詳述其向被告乙○○、甲○○借款並
    支付利息之過程及金額外，另於警訊時指稱伊係開設巧益公
    司從事高級辦公椅製造，銷往歐美國家，前幾年獲利不錯，
    至九十二年間景氣轉壞，加上美國客戶付款時常延遲，九十
    年至九十四年匯兌又損失達一千萬元，造成公司資金週轉困
    難，公司交予下游零件廠商支票無法按期兌現，為顧及信用
    ，只好向地下錢莊借錢週轉，伊自九十三年九月三十日起至
    九十三年十二月二十一日止，共向被告甲○○、乙○○借款
    十六筆，金額一千二百三十二萬元，支付利息一百六十二萬
    一千元，已清償七百四十二萬八千元等語；復於偵查中具結
    證稱伊向被告甲○○、乙○○借款，係開立同額支票，並預
    扣利息，支票屆滿即付款予被告甲○○、乙○○，公司缺錢
    時再向被告甲○○、乙○○借款等語；再於本院審理時具結
    證稱因巧益公司週轉有問題，被告甲○○可以幫忙介紹人借
    款給伊，也可以幫忙辦理汽車貸款，後來大部分時間找不到
    被告甲○○，就直接找被告乙○○，被告甲○○介紹伊認識
    被告乙○○就是要借款，伊向被告乙○○、甲○○借款金額
    及利息，就如補充理由書一、二所載，伊向何人借款，即認
    定該筆借款係向何人所借，而不管何人匯款，巧益公司傳票
    資料，係巧益公司會計所製作，並非臨訟製作，伊於警訊、
    偵查中所述實在等語，並提出巧益公司相關傳票資料（證人
    即告訴人丙○○○在本院審理中結證稱相關傳票資料係巧益
    公司會計所製作，並非臨訟製作，故此部分應具有證據能力
    ）、支票影本在卷佐憑，對照證人即告訴人丙○○○之指訴
    內容，及其所提出巧益公司相關傳票資料之紀錄，暨附表二
    編號1、2、4、5、6、7、8、9所示支票均經被告甲○○簽名
    之情形以觀，堪認證人即告訴人丙○○○之指訴非虛，被告
    乙○○、甲○○確有乘證人即告訴人丙○○○所經營之巧益
    公司需款週轉急迫之際，分別貸予如附表一、二所示之金錢
    ，並收取如附表一、二所示之利息。（二）證人即告訴人丙○○○在本院審理中已證稱借貸一覽表與車貸、信貸係兩回
    事，伊曾委託被告乙○○向國泰世華商業銀行辦理信用貸款
    五十七萬餘元及二十八萬餘元，另向寶華商業銀行及豐田汽
    車公司辦理汽車貸款九十萬元、六十萬元，被告乙○○曾表
    示要給手續費，但未明說要收多少手續費，後來伊共給十萬
    元手續費，並交付被告乙○○代繳之規費、罰單、設定費等
    語，而依附表一所示，被告乙○○共貸予證人即告訴人丙○○○五百五十萬元，收取高達年息108％至360％之利息，縱
    認被告乙○○所稱其代辦寶華商業銀行之汽車貸款係一百萬
    元，信用貸款分別為三十萬元、六十萬元，其應收取百分之
    九或百分之十之代辦手續費等情屬實，證人即告訴人丙○○○委託被告乙○○代辦之信貸、車貸亦僅合計二百五十萬元
    ，應收取代辦手續費二十二萬五千元至二十五萬元，仍與附
    表一所示之借貸款項及利息數額不符，況由證人即告訴人丙○○○之供述，亦可知附表一所示之借款與車貸、信貸無關
    。（三）依附表二所示，被告甲○○合計貸予證人即告訴人
    丙○○○高達九百二十三萬元，未兌現金額為四百五十六萬
    二千元，足見證人即告訴人丙○○○向被告甲○○借款期間
    ，其債信本不佳，而被告甲○○僅因受託處理呆帳部分，與
    證人即告訴人丙○○○相識，雙方並無特殊情誼，揆諸常情
    ，被告甲○○焉會貸予證人即告訴人丙○○○高額款項，而
    未收取分文利息？參以被告甲○○於九十四年十一月一日，
    以其所持用之0000000000號行動電話，與0000000000號行動
    電話持用人通話時，自陳「巧益欠我二百四十五萬，但是實
    際上是一百七十五萬元，你知道嗎？因為我有加上利息」等
    語，有通訊監察譯文附卷可稽，益徵被告甲○○借款予證人
    即告訴人丙○○○，應有收取高額利息。（四）綜上所述，
    被告乙○○、甲○○所辯無非飾卸之詞，不足採信。其等分
    別於如附表一、二所示之時間，乘證人即告訴人丙○○○急
    迫之際，貸以如附表一、二所示之金錢，被告乙○○取得如
    附表一所示年息高達108％至360％之利息；被告甲○○取得
    如附表二所示年息高達52％至162％之利息，自屬與原本顯
    不相當之重利，本件事證明確，被告等犯行均堪認定。
二、核被告乙○○、甲○○所為，均係犯刑法第三百四十四條之
    重利罪。其等先後多次重利犯行，時間緊接，犯罪構成要件
    相同，顯係各基於概括犯意反覆為之，為連續犯，均應依修
    正前刑法第五十六條之規定論以一罪，並加重其刑（詳後述
    ）。爰分別審酌被告乙○○曾因偽造文書等案件，經本院判
    處應執行有期徒刑五月，於九十四年十二月五日執行完畢，
    被告甲○○亦曾因侵占、重利案件，經本院於八十九年間判
    處罰金四千元及有期徒刑一年十月，緩刑五年確定（見卷附
    台灣高等法院被告前案紀錄表），其等先後多次乘證人即告
    訴人丙○○○所經營之巧益公司需款週轉急迫之際，貸予巨
    額金錢，取得與原本顯不相當之重利，危害社會善良風俗，
    使巧益公司週轉更加困難，證人即告訴人丙○○○交付之支
    票，其中被告乙○○部分尚有三百五十萬元未兌現，被告甲○○部分尚有四百五十六萬二千元未兌現，及其等犯罪動機
    、目的、手段、犯罪後態度等一切情狀，各處以如主文所示
    之刑，並均諭知易科罰金之折算標準。
三、被告乙○○、甲○○行為後，刑法第五十六條「連續數行為
    而犯同一之罪名者，以一罪論。但得加重其刑至二分之一」
    有關連續犯之規定，業經公布修正予以刪除；另刑法第四十
    一條第一項前段「犯最重本刑為五年以下有期徒刑以下之刑
    之罪，而受六個月以下有期徒刑或拘役之宣告者，因身體、
    教育、職業、家庭之關係或其他正當事由，執行顯有困難者
    ，得以一元以上三元以下折算一日，易科罰金」，並適用修
    正前罰金罰鍰提高標準條例第二條（現已刪除）之規定，亦
    修正為「犯最重本刑為五年以下有期徒刑以下之刑之罪，而
    受六個月以下有期徒刑或拘役之宣告者，得以新台幣一千元
    、二千元或三千元折算一日，易科罰金」，自九十五年七月
    一日施行。依修正施行後刑法第二條第一項「行為後法律有
    變更者，適用行為時之法律。但行為後之法律有利於行為人
    者，適用最有利於行為人之法律」之規定，比較修正刪除前
    後刑法第五十六條之規定，刪除後之規定，並未較有利於被
    告（依刪除前刑法第五十六條之規定，被告等多次重利行為
    ，僅各論以一重利罪，並加重其刑至二分之一；而刑法第五
    十六條刪除後，被告等每一重利行為，均應論以一重利罪，
    並予分論併罰），故本件應適用被告等行為時即刪除前刑法
    第五十六條之規定論以連續犯，並加重其刑；另比較修正前
    後刑法第四十一條第一項前段之規定，修正後之規定，亦未
    較有利於被告，應適用被告行為時即修正前刑法第四十一條
    第一項前段之規定，諭知其等易科罰金之折算標準，即應以
    銀元三百元折算一日，經折算為新台幣後，應以新台幣九百
    元折算一日。又刑法第三百四十四條之重利罪，其法定罰金
    刑為或科或併科一千元以下罰金，原適用修正施行前刑法第
    三十三條第五款「主刑之種類如左：五、罰金：一元以上」
    及罰金罰鍰提高標準條例第一條前段規定之結果，該罪所得
    科處之法定罰金刑最高為銀元一萬元（即新台幣三萬元），
    最低為銀元十元（即新台幣三十元）；而依刑法施行法所增
    訂第一條之一「中華民國九十四年一月七日刑法修正施行後
    ，刑法分則編所定罰金之貨幣單位為新台幣。九十四年一月
    七日刑法修正時，刑法分則編未修正之條文定有罰金者，自
    九十四年一月七日刑法修正施行後，就其所定數額提高為三
    十倍。但七十二年六月二十六日至九十四年一月七日新增或
    修正之條文，就其所定數額提高為三倍」，及修正施行後刑
    法第三十三條第五款「主刑之種類如下：五、罰金：新台幣
    一千元以上，以百元計算之」之規定，該罪所得科處之法定
    罰金刑最高為新台幣三萬元，最低為新台幣一千元，比較修
    正前後有關法定罰金刑之規定，應以被告行為時即修正前有
    關法定罰金刑之規定較有利於被告，併予敘明。
據上論斷，應依刑事訴訟法第二百九十九條第一項前段，刑法第
二條第一項前段、第三百四十四條，修正前刑法第五十六條、第
四十一條第一項前段，罰金罰鍰提高標準條例第一條前段，修正
前罰金罰鍰提高標準條例第二條，現行法規所定貨幣單位折算新
台幣條例第二條，判決如主文。
本案經檢察官丁○○到庭執行職務。
中　　華　　民　　國　  96 　年　　4  　月  　11  　日
                  台灣台中地方法院刑事第五庭
                        審判長法  官  鍾堯航
                              法  官  巫淑芳
                              法  官  劉麗瑛
附表一（乙○○貸予丙○○○部分）：
編號 借貸時間、借款金   利息計算方式           備註
     額（新台幣）
1    93年9月30日、      預扣利息5萬元，乙○○  前開支票
     100萬元            僅交付95萬元，林謝麗   已兌現。
                        滿則簽發巧益公司為發
                        票人，華僑銀行大里分
                        行為付款人，93年10月
                        15日期，面額100萬元，
                        票號AC0000000號之支票
                        一張予乙○○，依借款
                        時間計算，年息高達120
                        ％。
2    93年11月17日、     預扣利息3萬元，乙○○  前開支票
     100萬元            僅交付97萬元，林謝麗   已兌現。
                        滿則簽發巧益公司為發
                        票人，彰化商業銀行太
                        平分行為付款人，93年1
                        1月19日期，面額100萬
                        元，票號CK0000000號之
                        支票一張予乙○○，依
                        借款時間計算，年息高
                        達360％。
3    93年11月26日、     預扣利息9萬元，乙○○  前開支票
     100萬元            僅交付91萬元，林謝麗   二張均未
                        滿則簽發巧益公司為發   兌現。
                        票人，中國國際商業銀
                        行太平分行為付款人，
                        面額各為50萬元，93年1
                        2月26日期，票號TPA000
                        0000、TAP0000000號之
                        支票二張予乙○○，依
                        借款時間計算，年息高
                        達108％。
4    93年11月30日、     預扣利息4萬5千元，李   前開支票
     50萬元             金海僅交付45萬5千元，  未兌現。
                        丙○○○則簽發巧益公
                        司為發票人，中國國際
                        商業銀行太平分行為付
                        款人，面額為50萬元，
                        93年12月30日期，票號T
                        PA0000000號之支票一張
                        予乙○○，依借款時間
                        計算，年息高達108％。
5    93年12月15日、     利息18萬元另計，李金   面額18萬
     200萬元            海交付200萬元，林謝麗  元之支票
                        滿則簽發巧益公司為發   已兌現，
                        票人，寶華商業銀行太   面額200
                        平分行為付款人，93年1  萬元之支
                        2月21日期，面額18萬元  票未兌現
                        ，票號BB0000000號（支  。
                        付利息部分）及94年1月
                        15日，面額200萬元，票
                        號BB0000000號支票（支
                        付本金部分）共二張予
                        乙○○，依借款時間計
                        算，年息高達108％。
附表二（甲○○貸予丙○○○部分）：
編號 借貸時間、借款金   利息計算方式           備註
     額（新台幣）
1    93年10月9日、      丙○○○向甲○○借款   前開支票
     153萬元            200萬元，甲○○稱須向  均已兌現
                        他人調借，要求林謝麗   。
                        滿支付佣金3萬元，林謝
                        麗滿即先簽發巧益公司
                        為發票人，僑銀行大里
                        分行為付款人，93年10
                        月7日期，面額3萬元，
                        票號AC0000000號之支票
                        一張予甲○○，兌現後
                        ，甲○○始答應本件及
                        編號2之借款，本件借款
                        預扣利息16萬5千元，吳
                        昭僅交付136萬5千元，
                        丙○○ ○則簽發巧益公
                        司為發票人，荷蘭銀行
                        台中分行為付款人，93
                        年11月10日期，面額各
                        為50萬元，票號AC00000
                        00、AC0000000、AC0000
                        000號共三張予甲○○，
                        依借款時間計算，年息
                        高達129％。
2    93年10月13日、     預扣利息4萬5千元，吳   前開支票
     50萬元             昭衛僅交付45萬5千元，  已兌現。
                        丙○○○則簽發巧益公
                        司為發票人，荷蘭銀行
                        台中分行為付款人，93
                        年11月10日期，面額50
                        萬元，票號AC0000000號
                        之支票一張予甲○○，
                        依借款時間計算，年息
                        高達120％。
3    93年10月18日、     預扣利息4萬5千元，吳   前開支票
     100萬元            昭衛僅交付95萬5千元，  均未兌現
                        丙○○○則簽發巧益公   。
                        司為發票人，荷蘭銀行
                        台中分行為付款人，93
                        年10月28日期，面額各
                        50萬元，票號AC000000
                        0、AC0000000號之支票
                        二張予甲○○，依借款
                        時間計算，年息高達16
                        2％。
4    93年10月26日、     因編號3所示二張支票未  其中面額
     100萬元            兌現，丙○○○商請返   27萬2千元
                        還換票，甲○○表示尚   、25萬4千
                        須增給利息18萬元，由   元之支票
                        丙○○○簽發巧益公司   二張兌現
                        為發票人，台灣銀行大   ，其餘三
                        里分行為付款人，94年   張支票未
                        2月28日期，面額各為2   兌現。
                        7萬2千元、25萬4千元、
                        23萬6千元、21萬8千元
                        、20萬元，票號AN0000
                        000、AN0000000、AN00
                        00000、AN0000000、AN
                        0000000號之支票五張予
                        甲○○，依借款時間計
                        算，年息高達52％。
5    93年10月27日、     預扣利息9萬，甲○○僅  其中面額
     100萬元            交付91萬元，甲○○原   27萬2千元
                        同意丙○○○簽發面額   之支票兌
                        100萬元之支票一張支付  現，其餘
                        後因丙○○○經濟狀況   四張支票
                        變差，改簽發巧益公司   未兌現。
                        為發票人，台灣銀行大
                        里分行為付款人，94年
                        3月27日期，面額各為2
                        7萬2千元  、25萬4千元
                        、23萬6千元、21萬8千
                        元、20萬元，票號AN0000
                        000、AN0000000、AN0000
                        000、AN0000000、AN0000
                        000號之支票五張予吳昭
                        衛，依借款時間計算，年
                        息高達86％。
6    93年11月15日、     預扣利息9萬元，甲○○  前開支票
     50萬元             僅交付41萬元，林謝麗   未兌現。
                        滿則簽發巧益公司為發
                        票人，華僑銀行大里分
                        行為付款人，94年1月1
                        5日期，面額50萬元，票
                        號AC0000000號之支票一
                        張予甲○○，依借款時
                        間計算，年息高達108％
                        。
7    93年11月15日、     預扣利息18萬元，吳昭   前開支票
     200萬元            衛僅交付182萬元，林謝  已兌現。
                        麗滿則簽發巧益公 司為
                        發票人，荷蘭銀行台中
                        分行為付款人，93年12
                        月15日期，面額200萬元
                        ，票號AC0000000號之支
                        票一張予甲○○，依借
                        款時間計算，年息高達1
                        08％。
8    93年11月22日、     預扣利息4萬8千元，吳   前開支票
     60萬元             昭衛僅交付55萬2千元，  均未兌現
                        丙○○○則簽發巧益公   。
                        司為發票人，中國國際
                        商業銀行太平分行為付
                        款人，面額各為30萬元
                        ，93年12月22日期，票
                        號TPA0000000、TPA000
                        0000號之支票二張予吳
                        昭衛，依借款時間計算
                        ，年息高達96％。
9    93年11月25日、     預扣利息2萬7千元，吳   前開支票
     30萬元             昭衛僅交付27萬3千元，  未兌現。
                        丙○○○則簽發巧益公
                        司為發票人，中國國際
                        商業銀行太平分行為付
                        款人，面額30萬元，93
                        年12月25日期，票號TP
                        A0000000號之支票一張
                        予甲○○，依借款時間
                        計算，年息高達108％。
10   93年11月30日、     預扣利息5萬元，甲○○  前開支票
     60萬元             僅交付55萬元，林謝麗   已兌現。
                        滿則簽發巧益公司為發
                        票人，中國國際商業銀
                        行太平分行為付款人，
                        面額30萬元，93年12月
                        18日期，票號TPA00000
                        00號之支票一張予吳昭
                        衛，依借款時間計算，
                        年息高達168％。
11 93年12月21日、       利息8萬元另計，甲○○  前開支票
   60萬元               交付60萬元，連同編號9  均未兌現
                        所欠30萬元及編號8未兌  。
                        現之30萬元，丙○○○
                        滿簽發巧益公司為發票
                        人，寶華商業銀行太平
                        分行為付款人，94年1月
                        25日期，面額各為30萬
                        元、8萬1千元、90萬元
                        ，票號BB0000000、BB00
                        00000、BB0000000號共
                        三張予甲○○，依借款
                        時間計算，年息高達139
                        ％。
上正本證明與原本無異。
如不服本判決，應於送達後十日內向本院提出上訴狀（須附繕本
），上訴於台灣高等法院台中分院。
                                書記官  吳淑願
中　　華　　民　　國　 　96　　年　　4 　　月　　11　　日
附錄本案論罪科刑法條全文
刑法第三百四十四條：
乘他人急迫、輕率或無經驗貸以金錢或其他物品，而取得與原本
顯不相當之重利者，處一年以下有期徒刑、拘役或科或併科一千
元以下罰金。
